【裁判字號】    97,上易,725
【裁判日期】    971119
【裁判案由】    詐欺
【裁判全文】
臺灣高等法院刑事判決                 97年度上易字第725號
上  訴  人  臺灣基隆地方法院檢察署檢察官
被      告  丁○○
            甲○○
共      同
選任辯護人  鄭丹逢律師
上列上訴人因被告詐欺案件，不服臺灣基隆地方法院96年度易字
第587號，中華民國97年1月14日第一審判決（起訴案號：臺灣基
隆地方法院檢察署95年度偵字第5499號），提起上訴，本院判決
如下：
    主  文
上訴駁回。
    理  由
一、公訴意旨略以：被告甲○○為設於桃園縣桃園市○○路○段
    一一一巷八十弄五十三號一樓立可富實業有限公司（下稱立
    可富公司）之實際負責人，竟與被告丁○○共同基於意圖為
    自己及他人不法所有之概括犯意聯絡，先於民國九十四年二
    、三月間，在基隆市○○區○○路九號三樓，明知立可富公
    司經營困難，竟向丙○○偽稱立可富公司業績長紅，訂單滿
    檔，若投資入股新臺幣（下同）二百萬元，將取得該公司百
    分之二十五之股份，且無庸承擔風險，每月即可坐享十萬五
    千元之紅利，使丙○○陷於錯誤，同意出資入股，而於同年
    三月下旬先交付被告二人一百五十萬元股金，並與立可富公
    司之名義負責人李易明（原名李欽明）簽訂「合股協議書」
    ，被告二人即交付丙○○一張面額四十二萬元、票載發票日
    為九十四年八月十五日之支票，作為九十四年四至七月丙○○應得之紅利，上開支票兌現後，丙○○再支付剩餘股金五
    十萬元，被告二人旋即逃逸無蹤，丙○○追索無著，始知受
    騙。被告二人另於同年六、七月間，仍在基隆市○○區○○
    路九號三樓，以保證每月坐享紅利五萬元，邀丙○○之父乙○○出資三十萬元，投資設於臺北縣鶯歌鎮，由徐莉甄（原
    名徐麗卿）經營之「上野卡拉ＯＫ」，使乙○○亦陷於錯誤
    ，將三十萬元交付被告二人，詎被告二人第一個月僅支付乙○○紅利二萬元，之後即不再支付紅利，乙○○因被告二人
    未履行承諾，遂要求退股，惟被告二人竟相應不理，乙○○
    不得已，遂以之前向被告二人調借十五萬元支票款項抵充應
    返還之部分股款，並向被告二人稱，若不返還全部股款，將
    提出詐欺告訴，被告二人始陸續返還乙○○十二萬元，隨後
    並避不見面。之後，乙○○經由管道得知，被告二人僅以被
    告甲○○名義投資上野卡拉ＯＫ二十萬元，乙○○始知受騙
    。因認被告二人先後二次犯行，係連續犯刑法第三百三十九
    條第一項詐欺取財罪嫌云云。
二、按犯罪事實應依證據認定之，無證據不得認定犯罪事實；不
    能證明被告犯罪，應諭知無罪之判決，刑事訴訟法第一百五
    十四條第二項、第三百零一條第一項分別定有明文。又事實
    之認定，應憑證據，如不能發現相當證據，或證據不足以證
    明，自不能以推測或擬制之方法，以為裁判基礎；認定不利
    於被告之事實，該依積極證據，苟積極證據不足為不利於被
    告事實之認定時，即應為有利於被告之認定，更不必有何有
    利之證據，最高法院亦著有四十年台上字第八六號、三十年
    上字第八一六號判例意旨足資參照。
三、再按刑法第三百三十九條第一項之詐欺罪，必須行為人自始
    基於不法所有之意圖，以詐術使人交付財物，始能構成，且
    所謂以詐術使人交付，必須被詐欺之人因其詐術而陷於錯誤
    ，若其所用之方法，不能認為詐術，亦不致使人陷於錯誤即
    不構成該罪。至於民事債務當事人間，若有未依債務本旨履
    行給付之情形，在一般社會經驗上，原因非止一端，或因不
    可歸責之事由無法給付，或因合法對他造主張抗辯而拒絕給
    付，甚至債之關係成立後，始行惡意遲延給付，皆有可能，
    並非必然均係出於自始無意給付之財產犯罪一端，從而要難
    單純以債務不履行之狀態，遽認被告自始有詐欺之故意。
四、公訴人指被告二人涉有詐欺罪嫌，無非係以證人丙○○、乙○○、李易明、徐莉甄等人之證言、前揭「合股協議書」及
    立可富公司之登記卷宗為其主要論據。訊據被告二人固坦承
    邀集丙○○投資立可富公司二百萬元、乙○○投資上野卡拉
    ＯＫ三十萬元等情，惟均堅決否認有何詐欺犯行，辯稱：因
    經營立可富公司營運資金之需，而邀集丙○○投資，丙○○
    投資後，立可富公司陸續經營銷售塑身產品，因公司與茱莉
    坊國際商社簽訂銷售合約，每月獲利可觀，丙○○已兌領二
    張紅利支票，嗣於九十四年年底，丙○○未獲得紅利，要求
    退股，時因公司業已進貨，無法立即應允丙○○退股，嗣由
    於李易明擅自將公司貨物搬走，經營出現狀況，致無力退還
    股金；至於上野卡拉ＯＫ部分，乙○○固交付三十萬元之投
    資款，但其又表示資金可能另有他用，在不確定係要以二十
    萬元或三十萬元入股之下，為保守起見遂先以二十萬元入股
    ，但一週後，乙○○另向甲○○借十五萬元之支票，且於給
    付第一個月投資紅利二萬元給乙○○時，乙○○認為不符當
    初約定之紅利五萬元，即要求退股，並將前開十五萬元票款
    抵償部分退股金，故於扣抵前開十五萬元票款後，乙○○僅
    剩十五萬元投資款，但被告實際提出二十萬元入股上野卡拉
    ＯＫ，等於被告尚多墊支五萬元資金，之後甚至尚陸續共返
    還十二萬元予乙○○，豈有侵吞或詐欺投資款之意。本件均
    屬投資衍生之糾紛，實無不法所有之詐欺意圖等語。經查：
  (一)被告二人以可獲取相當紅利，邀集丙○○投資立可富公司二
    百萬元一節，業據證人丙○○證述：被告二人原本要向伊借
    貸二百萬元，但未出借，後來於九十四年三月底，被告二人
    表示立可富公司業績長紅，訂單滿檔，並出示客戶茱莉坊國
    際商社簽發之四十二萬元支票，保證每月紅利十萬五千元，
    邀伊投資二百萬元，伊先交付一百五十萬元投資款，於兌現
    前開四個月紅利四十二萬元之支票後，於同年八月間再交付
    五十萬元股金（見偵卷第六十五頁，原審卷第一三四頁，本
    院九十七年十月二十九日審判筆錄）等情。又茱莉坊國際商
    社確實為立可富公司之客戶，立可富公司按月供貨予該商社
    ，此外，立可富公司尚有提供貨物給其他商行寄賣及朋友介
    紹前來零買之客戶等情，業據證人即為茱莉坊國際商社送貨
    之李易明證述無訛（見偵卷第一二九、一三０頁，原審卷第
    一二二頁），並有李易明提出之茱莉坊國際商社與立可富公
    司於九十三年十一月二十二日簽訂，自同年十二月五日生效
    之區域代理商銷售合約書（見偵卷第一四一至一四四頁）可
    佐，亦與證人即茱莉坊國際商社負責人蘇麗珠所證：李易明
    代表立可富公司來簽約，也是李易明出貨，最後一次出貨為
    九十五年一月二十五日，一組三盒進價為四千五百元，售價
    則為八千八百元，訂貨數量以簽約為主（見偵卷第一七七、
    一七八、一八０頁）等情相符。可見立可富公司確有對外營
    業，尚非以虛設行號方式蓄意詐欺可堪比擬。被告二人因未
    擁有足夠之營運資金，為能持續經營以賺取利潤，故而對外
    籌募營運所需資金，乃邀集丙○○投資，俾能順利經營出貨
    謀取利潤，並分配紅利於投資人，實為一般公司行號常見之
    營運型態。再觀諸前開與茱莉坊國際商社之銷售合約書可知
    ，立可富公司每月須出貨二百組（每組三盒）之產品供茱莉
    坊國際商社銷售，且依證人蘇麗珠前揭所述，訂貨數量以簽
    約為主，伊向立可富公司訂貨每組商品進價為四千五百元等
    情，依此計算，立可富公司若每月依約出貨二百組予茱莉坊
    國際商社，即有九十萬元之營業額，確有相當之獲利，以此
    預估每月將有十萬五千元之紅利，要非無據。故被告二人宣
    稱可預期相當之業績及紅利，邀集丙○○投資入股，甚至先
    行給付四個月之紅利支票，且簽訂合股協議書，確認丙○○
    之入股金額，持股比例，並言明日後之獲利分紅於每季核算
    ，有卷附合股協議書（見偵卷第八頁背面）可稽，應係提供
    正當之投資資訊，尚非不法手段，已難認被告二人有藉投資
    為名行詐之不法意圖。又立可富公司迄九十四年十月間始出
    現經營困境，此據證人李易明證述：九十四年十月間，立可
    富公司經營有問題，曾要求茱莉坊國際商社簽發保證票（見
    原審卷第一五九頁）等情至明，顯見檢察官上訴意旨率指被
    告於九十四年三月間邀丙○○投資時，營運情況惡劣，幾無
    收入，且丙○○前揭於投資入股時所收受，並於九十四年八
    月十五日兌現之紅利支票，係茱莉坊國際商社所簽發之保證
    票云云，自無可採。次查立可富公司於九十四年十月間出現
    經營困境前，於同年九月間，曾另支付丙○○面額二十一萬
    元之二個月紅利支票等情，亦經證人丙○○證述無訛（見本
    院同上審判筆錄），亦見被告二人要無為自己或為立可富公
    司不法所有之詐欺意圖，否則豈有已取得丙○○全部投資款
    項，且公司即將面臨經營困境之時，仍給付高達二十一萬元
    紅利之理。至於嗣後立可富公司未依約給付丙○○紅利，對
    照證人蘇麗珠上開證言陳稱立可富公司於九十五年一月二十
    五日為最後一次出貨予茱莉坊國際商社等情，立可富公司嗣
    未能依約給付丙○○紅利，應係確實無力繼續經營所致。綜
    上證據及情節，足認被告二人係在正常經營之情況下，為籌
    募資金，而邀集丙○○投資入股，即難認被告二人有何藉投
    資為詞向丙○○行詐之存心，且被告二人果在邀集丙○○投
    資之初即有不法所有之意圖，於投資款得手後，自可一走了
    之，殊無於即將面臨經營困境之際，仍支付二十一萬元紅利
    支票予丙○○之理，益難認被告二人自始即有不法所有之意
    圖。被告二人以期待貨物銷售後可得之利潤，估算可分配之
    紅利，以此邀集丙○○投資入股，尚屬正常之募集資金手段
    ，實難因嗣後經營困難，致未取得預期之銷售利潤，而無力
    支付丙○○紅利所產生之民事糾紛，遽認被告二人於邀集丙○○投資入股之初即有不法所有之詐欺犯意及手段施用，此
    部分要屬民事糾葛，應循民事途徑以求救濟，與所謂以不法
    所有之意圖施用詐術使人陷於錯誤而交付財物尚屬有間。
  (二)被告二人係以每月將有紅利五萬元為由，邀集乙○○出資三
    十萬元投資上野卡拉ＯＫ，但被告二人僅將其中二十萬元投
    資入股，因乙○○另向被告甲○○借用面額十五萬元之支票
    ，被告甲○○於第一個月分紅時，僅給付二萬元紅利給乙○○，乙○○認為不符當初約定之紅利五萬元，即要求退股，
    並表示將前開十五萬元票款抵償部分退股金，被告甲○○嗣
    後陸續共返還十二萬元股金予乙○○等情，業據證人乙○○
    證述明確（見偵卷第六十四、六十七頁，本院前開審判筆錄
    ），證人即上野卡拉ＯＫ負責人徐莉甄證述：甲○○投資二
    股共二十萬元；第一個月每股分紅一萬元，後來幾個月每股
    分紅數千元至一萬元不等，再來就沒有分紅（見偵卷第一三
    ０、一三二頁）等情吻合。被告二人在上野卡拉ＯＫ尚未實
    際營業，致無從確實算出紅利數額之前提下，即貿然表示每
    月將有五萬元紅利，或許與日後實際經營有未合之處，惟亦
    難認有何不法。且被告二人與乙○○雙方在未書立或提出任
    何文件或憑據之下，從未否認乙○○交付之三十萬元投資款
    ，並於徐莉甄交付之第一個月紅利二萬元，亦如數轉交乙○○，足見被告二人確實係為乙○○之利益投資前開卡拉ＯＫ
    ，嗣因乙○○認為取得之紅利不如被告二人所預期，遂要求
    退還股金，並將前揭十五萬元票款折抵同額股金後，被告甲○○仍陸續返還十二萬元，均見被告二人在邀集乙○○投資
    之初要無不法所有之詐欺意圖，否則於投資款三十萬元到手
    後，大可捲款遠逃，殊無仍前往交付紅利，且被要求退股，
    猶盡力返還之理。被告二人收取乙○○交付之投資款三十萬
    元後，雖未全額交付入股，僅將其中二十萬元入股前揭卡拉
    ＯＫ，行為固有可議，然此究屬嗣後未依債務本旨履行之民
    事債務不履行之問題，尚非對乙○○之詐欺行為，檢察官上
    訴意旨，執此主張被告二人已詐取十萬元云云，容有誤解。
    被告二人或未依債務本旨全額入股，致乙○○受有損害，或
    迄今仍未返還全部股金，亦屬民事糾紛，仍應循民事途徑以
    求救濟，尚不得遽指於邀乙○○投資前揭卡拉ＯＫ時即有詐
    欺之不法意圖。
五、揆諸前揭論述，本件應屬民事糾紛，須循民事途徑以求救濟
    ，與所謂基於不法所有之意圖，以詐術使人交付財物尚屬有
    間，自難以詐欺取財罪相繩。此外，復查無其他積極證據，
    足資證明被告二人有公訴人所指之本件犯行，因認不能證明
    被告二人犯罪，從而原審為被告二人無罪之諭知，核無不當
    。檢察官上訴仍以被告二人上開行為涉犯詐欺取財罪嫌云云
    ，指摘原判決不當，為無理由，應駁回其上訴。
據上論斷，應依刑事訴訟法第三百六十八條，判決如主文。
本案經檢察官侯寬仁到庭執行職務。
中    華    民    國    97    年    11    月    19    日
                  刑事第二十一庭審判長法  官  蔡彩貞
                                      法  官  楊力進
                                      法  官  曾家貽
以上正本證明與原本無異。
不得上訴。
                                      書記官  廖素花
中    華    民    國    97    年    11    月    26    日


司法院資訊處製作；財團法人民間司法改革基金會備份。
